臺灣板橋地方法院刑事判決　　　　　　　　　　　　九十二年度簡上字第三四二號
　　上　訴　人　乙○○
　　即　被　告
　　選任辯護人　廖大鵬律師
右列上訴人因違反著作權法案件，不服中華民國九十二年八月二十九日本院九十二年
度簡字第三四六號第一審判決（聲請案號：九十二年度偵字第一０九七號）提起上訴
，本院管轄第二審之合議庭改依通常程序審理，判決如左：
    主  文
原判決撤銷。
乙○○無罪。
    理  由
一、聲請簡易判決處刑意旨略以：被告乙○○意圖銷售營利，明知如聲請簡易判決處
    刑書附表一所示之「小薇」等七十三片盜版音樂光碟，其內容分別係滾石國際音
    樂股份有限公司、華納國際音樂股份有限公司、上華國際企業股份有限公司、豐
    華唱片股份有限公司、新力哥倫比亞音樂股份有限公司、艾迴股份有限公司、科
    藝百代股份有限公司、博德曼股份有限公司、福茂唱片音樂股份有限公司、阿爾
    發音樂股份有限公司等享有著作權之音樂著作，非經前開擁有著作權公司之同意
    或授權，不得散布，或意圖散佈而陳列或持有，或意圖營利而交付；並明知如聲
    請簡易判決處刑書附表二所示之「美麗翹家人」等一百六十六片盜版影音光碟，
    其內容分別係美商迪士尼企業股份有限公司、美商時代華納娛樂公司、美商二十
    世紀福斯影片股份有限公司、美商美國環球影片股份有限公司、美商哥倫比亞影
    片股份有限公司、美商新線製作股份有限公司、美商派拉蒙股份有限公司、美商
    米高梅影片股份有限公司，依著作權法第四條第二款及「北美事務協調委員會與
    美國在臺協會著作權保護協定」受我國著作權法保護之影音著作物，非經前揭擁
    有著作權公司之同意或授權，亦不得散佈，或意圖散佈而陳列或持有，或意圖營
    利而交付；竟於民國（下同）九十一年十二月二十八日，在臺北縣鶯歌鎮○○路
    四七七號前，陳列上開盜版之音樂光碟及影音光碟，並以每片新臺幣（下同）一
    百元之價格，販售予不特定之人牟利，嗣於同日二十二時許，在上址為警當場查
    獲，並扣得上開盜版音樂光碟七十三片、盜版影音光碟一百六十六片，及與本案
    無關之音樂光碟六十七片、影音光碟二十八片，因認被告涉犯著作權法第八十七
    條第二款、第九十三條第三款之罪嫌等語。
二、按犯罪事實應依證據認定之，無證據不得認定其犯罪事實；不能證明被告犯罪者
    ，應諭知無罪之判決，刑事訴訟法第一百五十四條第二項、第三百零一條第一項
    前段分別定有明文。又被告之自白，須非出於強暴、脅迫、利誘、詐欺、違法羈
    押或其他不正之方法，且與事實相符者，始得為證據，且不得作為有罪判決之唯
    一證據，仍應調查其他必要之證據，以察其是否與事實相符，同法第一百五十六
    條第一項及第二項規定明確，其立法目的在以補強證據之存在，擔保自白之真實
    性，故限制自白在證據上之價值，以防止偏重自白，致有發生誤判之危險。末按
    ，認定犯罪事實所憑之證據，雖不以直接證據為限，間接證據亦包括在內，然無
    論直接或間接證據，其為訴訟上之證明，須達於通常一般之人均不致有所懷疑，
    而得確信其為真實之程度者，始得據為被告有罪之認定，如未能發現相當證據，
    或證據不足以證明，不能僅以推測或擬制之方法，作為裁判基礎，最高法院七十
    六年臺上字第四九八六號、四十年臺上字第八六號判例意旨可資參照。
三、本件檢察官認被告乙○○涉有販賣盜版光碟之犯行，無非以被告於警詢及偵查中
    之自白、告訴人之指訴、證人林盛雅在原審之證詞及扣案光碟片為其論據。訊據
    被告堅決否認有何違反著作權法之犯行，辯稱：扣案之光碟片不是伊的，而係二
    名姓名年籍不詳之男子所擺設，擺設完後隨即離開，僅在攤位上放置鐵罐一只，
    供顧客投置現款，因攤子設於伊家門口，才在附近走動，擬向設攤者收租，適有
    顧客以為伊是該攤位老闆，向伊付錢，伊叫顧客把錢放在光碟下，但客人一直要
    將錢交給伊，伊才收下，要把錢壓在光碟下，沒有獲得利潤，並無販賣等語。辯
    護人另為被告辯稱：著作權法第八十七條第二款之罪，其要件須以行為人明知為
    侵害著作權或製版權之物，而被告為輕度智障人士，並無瞭解扣案光碟片係屬盜
    版光碟之心智能力，自不得論以該條款之罪等語。經查：
（一）被告於警詢時係供稱：（問：警方於九十一年十二月二十八日二十二時零分在
      鶯歌鎮○○路四七七號前夜市，是否查獲你販賣盜版光碟？）我有在販售．．
      ．（問：這些盜版ＣＤ、ＶＣＤ來源如何？）這些片子是今日晚上六、七時許
      ，開車到我家門口的二名男子，一名較胖，一名較瘦，年紀我看不出來，將片
      子放在攤位上就離開。（問：如何販賣？）每片約一百元，不分ＣＤ、ＶＣＤ
      。（問：你為什麼要販賣這些盜版光碟？）我因為攤子擺在我家門口，我就在
      附近走動，該攤位擺在我家門口，我要向擺攤子的人收取租金五百元，就在我
      等待租攤子的人時，有客人以為我是老闆，付錢給我，我就收下，要把錢壓在
      片子下時，警察就來了。（有何利潤？）沒有利潤．．．（問：既然你不是老
      闆，客人付錢給你，你為何要收下？）我叫客人放在ＣＤ下，但是客人一直要
      將錢給我，我就收下，警察就來了（見偵卷第四、五頁）。嗣於檢察官偵訊時
      ，被告另供陳：（問：有無在九十一年十二月二十八日二十時，在鶯歌鎮○○
      路四七七號前販賣未經授權之ＣＤ及ＶＣＤ？）有。（問：如何賣？一片多少
      元？）ＣＤ一片一百元，ＶＣＤ不太清楚等語（見偵卷第二八頁）。依上開供
      述觀之，被告於警詢時雖答稱有在「販售」扣案之盜版光碟，每片約一百元，
      不分ＣＤ、ＶＣＤ，惟同時已表明這些光碟係一胖一瘦之二名男子所擺設陳列
      ，因攤子設於被告家門口，才在附近走動，擬向設攤者收租，適有顧客以為被
      告是該攤位老闆，向其付錢，被告叫顧客把錢放在光碟下，但客人一直要將錢
      交給被告，被告才收下，要把錢壓在光碟下，沒有獲得利潤，顯見被告自始即
      否認扣案光碟為其所擺設，或在其實力支配之下，並具體陳明該光碟為他人所
      擺設，其僅有被動性之收下顧客交付之一百元，則被告究有無意圖營利而交付
      扣案光碟之行為，洵不足憑其上開供述獲得釐清，難認被告已經自白其有販賣
      扣案光碟之犯行。至於檢察官偵訊時，經訊問被告有無販賣未經授權之光碟，
      被告雖答覆「有」，但竟表明不太清楚每片ＶＣＤ之販售價格，供詞亦有矛盾
      。參以本院依辯護人之聲請，函請馬偕紀念醫院就被告之心智能力為鑑定，鑑
      定結果為：依據被告之病史、精神狀態以及心理測驗之結果，認定被告罹患有
      輕度智能障礙；被告目前對外界事務仍具有部分程度之知覺、理會、思考、判
      斷能力，惟因智力水準低於常人，故在處理自己事務時，易因理解力與判斷能
      力稍差，而有時會有判斷錯誤情形，其精神狀態屬於輕度精神耗弱程度；其心
      智年齡約相當於常人小學時之程度等情，有該院九十三年一月八日馬院醫精字
      第九二三三九二號函所附精神鑑定報告書在卷可考。則依被告之智識程度，其
      於警詢及偵訊時所了解之「販售」或「販賣」，其意義是否為意圖營利而為物
      之交付，良屬有疑。綜上，本院認依被告上開前後矛盾之供述，尚不足認定被
      告曾經坦承其有檢察官所指之犯罪事實。
（二）證人即查獲本案之臺北縣政府警察局三峽分局鶯歌分駐所警員林盛雅於原審到
      庭證稱：（問：為什麼會去抓被告？）當天剛好有排取締盜版的勤務，我跟我
      同事經過現場，看到被告站在盜版光碟的攤位前面，就有一堆人在那邊看光碟
      ，有位民眾要買光碟，就把一百元交給被告，我們就過去表明身分，那堆人就
      全部跑光了；（問：你跟你同事都穿便衣？）對，都穿便衣；（問：你們過去
      表明身分時，那一百元在哪裡？）在被告手上；（問：當時有聽到那位民眾說
      什麼嗎？）沒有，他只是把錢交給被告；（問：有聽到被告說什麼嗎？）沒有
      ；（問：被告有推辭的動作嗎？）沒有；（問：後來你們有沒有針對交付一百
      元的民眾作筆錄？）沒有，我們表明身分，他們就全部跑光了；（問：現場攤
      位上有沒有看到一個像是在讓人家投錢的罐子？）我不太清楚；（問：你們當
      時看到約有多少人圍在攤子旁邊？）七、八個人左右；（問：你們在旁邊看了
      多久之後才去抓人？）大概有二、三分鐘；（問：這二、三分鐘被告一直站在
      攤位前面嗎？）對；（問：販賣盜版光碟之攤位距離南雅路四七七號門口多遠
      ？）攤位是在馬路旁邊白線進來一點點，南雅路四七七號有一個鐵捲門可以拉
      下來，是三片的，其中兩片有拉下來，拉下來的鐵門距離攤位不到一公尺，被
      告是站在房子跟攤位的中間；（問：你剛才說被告沒有說什麼，是指告當時沒
      有說話，還是你沒有聽到？）我沒有聽到；（問：有沒有看到被告有招呼客人
      的動作？）沒有；（問：有沒有看到被告跟其他人交易？）沒有（見原審九十
      二年七月三日訊問筆錄，附於原審卷第二十六至三十一頁）。觀諸上揭證言，
      至多僅能證明被告當時曾站在現場攤位前約二、三分鐘，且曾有一位購買光碟
      之顧客向其交付一百元之事實。然上開販售盜版光碟之攤位係設於臺北縣鶯歌
      鎮○○路四七七號被告住家之前，被告當時係站在其住處與攤位之中間，未有
      招呼顧客之舉動，亦據證人陳盛雅證述明確，其與被告所辯扣案光碟片是別人
      在伊家門口擺攤陳列，當時伊站在家門口，要向擺攤子的人收取租金五百元等
      語，互核相符。又販售盜版光碟者，於設攤陳列光碟後隨即離開，任由來往之
      人選購，並由顧客自行將成交現金投入攤位上之容器內，此種為避免查緝之販
      賣方法，實務上非無可能（參看本院九十二年度易字第二四二號、九十二年度
      簡上字第二００號判決）。且本件販賣扣案光碟之攤販，確非被告所擺設，而
      係二位不知名之人所擺設，擺好後在對面看一下隨即離開，渠二人有在攤位上
      放一個桶子，讓客人投錢等情，此據證人即當時同在現場附近設攤作生意之甲
      ○○結證屬實。兼以販售盜版光碟乃屬違法行為，倘扣案光碟片為被告所持有
      ，衡情豈有選在自家門口設攤販售，無懼警員查緝之理？是被告所辯本件販賣
      扣案光碟之攤位係由二名姓名年籍不詳之男子所擺設，擺設完後隨即離開，僅
      在攤位上放置鐵罐一只，供顧客投置現款，因攤子設於伊家門口，才在附近走
      動，擬向設攤者收租，適有顧客以為伊是該攤位老闆，向伊付錢，伊叫顧客把
      錢放在光碟下，但客人一直要將錢交給伊，伊才收下，要把錢壓在光碟下，沒
      有獲得利潤，並無販賣等語應非子虛。據此，扣案光碟既係該二位年籍姓名不
      詳之人所公開陳列，任由過往之人選購，自行依成交金額投置現金，即可取走
      光碟，而被告既非上開光碟之所有人或陳列者，該等光碟當時亦不在其實力支
      配之下，則單憑被告曾在攤位前逗留二、三分鐘，且被動性向顧客接收一百元
      之事實，洵難斷定被告有何意圖營利而交付扣案光碟之行為。
（三）扣案之盜版光碟既非被告所有或陳列，當時亦非置於其實力支配之下，俱如前
      述，縱被告於警詢及偵訊時供稱有「販賣」該盜版光碟，核與事實不符，揆諸
      首揭說明，亦不能採為認定犯罪事實之證據。而共同告訴代理人張昌政之指訴
      ，僅能證明扣案光碟之內容為他人享有著作權之物，其未於現場親見本件待證
      事實，顯不能憑以認定被告有無實施本件犯罪行為。至扣案之盜版光碟，固堪
      證明告訴人之著作權有被侵害之事實，惟被告與該等光碟究有何關連，尚乏其
      他證據資料加以證明。此外，本院復查無其他證據足資證明被告確有檢察官所
      指販賣盜版光碟之犯行，被告單純被動性向顧客接收一百元之事實，經審核亦
      不足認定其與實際設攤者有何犯意聯絡及行為分擔，或有任何提供助力之情事
      ，本件不能證明被告犯罪，自應為無罪判決之諭知。原審以被告之自白、告訴
      人之指訴、證人林盛雅之證詞、扣案盜版光碟為據，將被告論處罪刑，洵有未
      洽。被告上訴堅詞否認犯罪，指摘原判決不當，請求撤銷改判，為有理由，應
      由本院將原判決撤銷，改諭知被告無罪之判決，以臻適法。
四、末按，第一審法院依被告在偵查中之自白或其他現存證據，已足以認定犯罪者，
    得因檢察官之聲請，不經通常審判程序，逕以簡易判決處刑，但必要時，應於處
    刑前訊問被告；依前項判決所科之刑以宣告緩刑、得易科罰金之有期徒刑及拘役
    或罰金為限；檢察官聲請以簡易判決處刑之案件，經法院審理後，認應為無罪、
    免訴、不受理或管轄錯誤判決之諭知者，應適用通常程序審判之，刑事訴訟法第
    四百四十九條第一項、第三項、第四百五十二條、第四百五十一條之一第四項第
    三款分別定有明文。本件原審未適用通常程序諭知被告無罪，而逕以簡易判決處
    刑之，為保障當事人之審級利益，本院合議庭依通常程序審理後，依法院辦理刑
    事訴訟簡易程序案件應行注意事項第十四點規定，撤銷原審判決，逕以第一審法
    院之地位，為第一審判決。檢察官如不服本判決，仍得於法定期間內，向管轄第
    二審法院提起上訴，附此敘明。
據上論斷，應依刑事訴訟法第四百五十五條之一第一項、第三項、三百六十九條第一
項前段、第三百六十四條、第三百零一條第一項，判決如主文。
本案經檢察官孫治平到庭執行職務。
中　　　華　　　民　　　國　　九十三　　年　　　六　　　月　　　一　　　日
                              臺灣板橋地方法院刑事第四庭
                                  審判長法  官　潘長生
　　　　　　　　　　                    法　官  陳靜茹
                                        法　官　朱嘉川
右正本證明與原本無異
如不服本判決應於送達後十日內向本院提出上訴狀
                                 　　　 書記官  林志憲
中　　　華　　　民　　　國　　九十三　　年　　　六　　　月　　　一　　　日
